臺灣高等法院刑事判決　　　　　　　　 99年度上訴緝字第5號
上　訴　人　臺灣臺北地方法院檢察署檢察官
上　訴　人
即　被　告　鄭茹雲
選任辯護人　張建鳴律師（扶助律師）
上列上訴人等因被告違反稅捐稽徵法等案件，不服臺灣臺北地方
法院95年度訴字第1567號，中華民國96年6 月22日第一審判決（
起訴案號：臺灣臺北地方法院檢察署95年度偵字第17650 號），
提起上訴，本院判決如下：
    主  文
原判決撤銷。
鄭茹雲行使從事業務之人，明知為不實之事項，而登載於其業務
上作成之文書，足以生損害於公眾及他人，處有期徒刑陸月，如
易科罰金，以銀元佰元即新臺幣玖佰元折算壹日；減為有期徒
刑月，如易科罰金，以銀元佰元即新臺幣玖佰元折算壹日。
    事  實
一、鄭茹雲係址設臺北縣林口鄉林口村（現改制為新北市林口區
    ，下同）中正路95號1 樓之上齊國際有限公司（下簡稱上齊
    公司）實際負責人，並以製作員工各類所得扣繳暨免扣繳憑
    單為其附隨業務，為從事業務之人，竟基於行使業務上登載
    不實之文書之犯意，明知莊秀鳳於民國91年間未曾在上齊公
    司任職，未由上齊公司處領得分文薪資，竟於92年1 月間（
    原判決誤載為1 、2 月，應予更正）間某日，輾轉利用不知
    情之成年人王振安及成年之記帳人員王贊茗，製作91年度各
    類所得扣繳暨免扣繳憑單，虛載莊秀鳳於91年間向上齊公司
    領取新臺幣（下同）800,000 元薪資，並於同年2 月6 日持
    向財政部臺北市國稅局承辦人員行使之，足以生損害於公眾
    對於稅捐稽徵機關稽徵稅捐正確性之信賴及莊秀鳳之權益。
二、案經莊秀鳳訴由臺灣臺北地方法院檢察署檢察官偵查起訴。
    理  由
壹、程序部分：
    按被告以外之人於審判外之言詞或書面陳述，除法律有規定
    者外，不得作為證據，刑事訴訟法第159條第1項固定有明文
    ；惟被告以外之人於審判外之陳述，雖不符同法第159條之1
    至第159之4之規定，而經當事人於審判程序同意作為證據，
    法院審酌該言詞陳述或書面陳述作成時之情況，認為適當者
    ，亦得為證據。又當事人、代理人或辯護人於法院調查證據
    時，知有第159條第1項不得為證據之情形，而未於言詞辯論
    終結前聲明異議者，視為有前項之同意，同法第159條之5第
    1 、2 項亦定有明文。被告鄭茹雲及其辯護人就告訴人莊秀
    鳳於偵查中陳述之證據能力，於準備程序中已陳明不爭執之
    意旨，本院於審理時提示告訴人莊秀鳳偵查中陳述內容並告
    以要旨，且經公訴人、本案被告及其辯護人表示意見，當事
    人已知上述陳述乃審判外陳述，均未於言詞辯論終結前對該
    等記載審判外陳述筆錄之證據資格有何異議，依據首開規定
    ，應視為被告已有將上開審判外陳述作為證據之同意，本院
    審酌上開審判外陳述作成時之情況，並無不能自由陳述之情
    形，亦未見有何違法取證或其他瑕疵，且與待證事實具有關
    聯性，認為以之作為證據應屬適當，而得作為證據，合先陳
    明。
貳、實體方面：
一、訊之被告固不諱為上齊公司實際負責人，及上齊公司曾開立
    莊秀鳳之扣繳憑單，持以報稅等情，惟矢口否認有何犯行，
    辯稱：伊不認識莊秀鳳，對於開立扣繳憑單之過程，亦不知
    情，且該年度上齊公司不需要繳稅，無開立扣繳憑單加以行
    使之需，上齊公司之員工薪資所得扣繳憑單都是由王振安交
    給會計師云云。
二、經查：
  (一)被告鄭茹雲確為上齊公司之實際負責人，且告訴人莊秀鳳於
    年間91並未在上齊公司任職，亦未支領任何薪資，然於92年
    1 、2 月間（應為1 月間之誤，詳下述王贊茗證詞）某日，
    由不知情之記帳人員王贊茗製作91年度各類所得扣繳暨免扣
    繳憑單，虛載告訴人莊秀鳳於91年間向上齊公司領取80萬元
    薪資，並於同年2 月6 日持向財政部臺北市國稅局承辦人員
    行使等事實，業據被告鄭茹雲於原審供明（見原審卷第13頁
    至第19頁），核與告訴人莊秀鳳於偵查中之指訴（見95年度
    偵字第2266號卷第76頁至第77頁），及證人王贊茗於本院結
    稱：王振安先生找伊幫忙報稅，這是伊90年12月份接的案子
    ，因為上齊公司要買發票本，沒有辦法買，因為被國稅局管
    制。伊後來帶負責人去國稅局辦理購票證變更手續。當時負
    責人，伊只有與她碰面過一次，她向伊表示她是鄭茹雲，伊
    帶她去辦理購票證變更手續，她當時有攜帶身分證正本及公
    司大、小章、發票章，國稅局人員有影印負責人身分證資料
    ，負責人當場還有填寫購票證申請書。91年度扣繳憑單，要
    在92年1 月申報，接這個案子是透過王振安，王振安拿資料
    給伊，要伊幫忙報員工薪資所得，伊是按照他給伊的資料寫
    的，扣繳憑單是伊幫他申報的等語（見本院96年度上訴字第
    2946號卷第42頁及該頁背面）。及證人王振安於原審結稱；
    ：被告有一家上齊公司需要記帳業者作記帳業務，伊就請堂
    弟王贊茗幫伊處理，他是會計事務所記帳業者。鄭茹雲交給
    伊一般公司資料，應該是上齊公司的營利事業登記證、公司
    大小章、公司成立之股東名冊、發票，其他伊不記得。伊與
    上齊公司沒有任何關係等語（見原審卷第76頁背面、第77頁
    、第78頁背面）。俱無不合。且有財政部臺灣省北區國稅局
    新莊稽徵所95年12月18日北區國稅新莊二字第0951035855號
    函暨函附之91年度各類所得扣繳暨免扣繳憑單、及財政部臺
    北市國稅局91年度綜合所得稅核定通知書等存卷可資佐證（
    見原審卷第39頁、第40頁、偵查卷第8 頁）。應可信實，被
    告所為，足以生損害於公眾對於稅捐稽徵機關稽徵稅捐正確
    性之信賴及莊秀鳳之權益，亦至為灼然。
  (二)被告雖屢以委由他人辦理報稅，伊不知其間有何偽造之情云
    云為辯。惟被告於原審已坦言報稅文件是由伊交給王振安，
    應該報稅之資料都有交給他，包括伊的身分證影本等語（見
    原審卷第78頁），並供承：因為伊財務困難，伊在大公司上
    班，成立公司被查獲怕工作不保，伊想說多賺點外快，所以
    用伊妹妹之名義申請設立上齊公司（見原審卷第102 頁背面
    ）；於本院尚供明伊有開鄭怡萍的扣繳憑單，伊在開立之前
    有知會鄭怡萍，沒有按照實際的收入，為了節稅，鄭怡萍沒
    有支領那些薪資（見本院96年度上訴字第2946號卷第83頁背
    面至第84頁) 。已見被告就上齊公司之稅賦，非無藉虛報薪
    資支出，以圖減輕稅額之舉，亦徵表其所謂該年度上齊公司
    不需要繳稅，無開立扣繳憑單加以行使之需云云不實。矧其
    既為賺取外快而申設公司，具有營利之意圖，並坦言有節稅
    之舉措，尤難謂無虛報員工薪資支出以降低營利事業所得稅
    之犯罪動機，且於本件各關係人間，果因虛報員工莊秀鳳薪
    資支出得以降低營利事業所得稅，真正獲益者，即為擔任上
    齊公司實際負責人之被告，上開莊秀鳳扣繳憑單之製作，應
    係由被告指示不知情之記帳人員為之，要毋庸疑。
  (三)又被告之選任辯護人於原審雖具狀陳稱：王振安即係被告所
    指自稱「小五」、並冒用吳慶豐之身分證件擔任上齊公司股
    東之人，並非完全與上齊公司毫無關連，且被告交付營利事
    業登記證、公司大小章、股東名冊給王振安係為辦理貸款，
    並非為報稅云云，然徵之被告於本院傳喚證人王振安到庭與
    之對質時，均無隻字提及王振安即為冒名登記為上齊公司股
    東之人，且亦未能提出相關證據資料以供本院調查，其所為
    上開所辯，無以信實。抑且，被告於原審尚供稱：上齊公司
    之員工薪資支出與王振安並無關係等語（見原審96年6 月 8
    日審判筆錄）。自不能以臆測或推斷之方法，認上開犯行係
    由被告與王振安共同為之，或係王振安自行起意而為。
三、綜上，被告所辯，無非推諉卸責之詞，不足採信；本案事證
    明確，被告犯行堪予認定，應依法論科。
四、被告行為後，刑法於94年1 月7 日修正通過，於同年2 月 2
    日公布，並於95年7 月1 日施行。按行為後法律有變更者，
    適用行為時之法律，但行為後之法律有利於行為人者，適用
    最有利於行為人之法律，修正後刑法第2 條第1 項定有明文
    。此條規定乃與刑法第1 條罪刑法定主義契合，而貫徹法律
    禁止溯及既往原則，係規範行為後法律變更所生新舊法律比
    較適用之準據法，是刑法第2 條本身雖經修正，但刑法第2
    條既屬適用法律之準據法，本身尚無比較新舊法之問題，應
    一律適用裁判時之現行刑法第2 條規定以決定適用之刑罰法
    律。又本次刑法修正之比較新舊法，應就罪刑有關之共犯、
    未遂犯、想像競合犯、牽連犯、連續犯、結合犯，以及累犯
    加重、自首減輕暨其他法定加減原因（如身分加減）與加減
    例等一切情形，綜其全部罪刑之結果而為比較（最高法院95
    年度第8 次刑庭會議決議參照）。刑法第215 條業務登載不
    實罪，法定刑為3 年以下有期徒刑、拘役或科5 百元以下罰
    金。有關罰金刑之部分，依刑法施行法第1 條之1 第2 項前
    段規定，應提高為30倍。修正前後有關罰金刑之最高額並無
    不同。然刑法第33條關於罰金數額之規定，由銀元一元以上
    ，修正為新臺幣一千元以上。法律增修之結果，刑法第 215
    條之罪，選科罰金刑由「銀元1 元即新臺幣3 元以上）」，
    提高為「新臺幣1 千元以上）」。新舊法比較結果，以舊法
    有利於被告。依新刑法第2 條第1 項前段規定，自應適用最
    有利於被告之舊刑法。復次，關於有期徒刑及拘役易科罰金
    之折算標準，修正前刑法第41條第1 項前段規定：「得以銀
    元1 元以上3 元以下折算1 日」，並依修正前罰金罰鍰提高
    標準條例第2條規定提高1 百倍為銀元1百元以上3 百元以下
    （即新臺幣3百元以上9百元以下）折算1 日，修正後之折算
    標準為得以新臺幣1千元、2千元或3千元折算1日，並將罰金
    罰鍰提高標準條例第2 條刪除，經比較修正前後之規定，以
    適用修正前之刑法第41條第1 項規定作為易科罰金之折算標
    準，較有利於被告。
五、被告為上齊公司實際負責人，營利事業填製扣繳暨免扣繳憑
    單，係其附隨於業務所製作，屬業務上所掌之文書，且為被
    告繼續反覆執行之事務，被告自為從事此項業務之人。又員
    工薪資扣繳暨免扣繳憑單，係證明全年度支付員工薪資及代
    為扣繳綜合所得稅之情形，而為徵繳雙方課徵與申報綜合所
    得稅之依據，但既非為造具記帳憑證所根據之憑證，尚難認
    係屬商業會計法所規定之原始憑證，僅屬從事業務之人於業
    務上製作之文書（最高法院92年臺上字第1624號判決參照）
    。被告鄭茹雲委請不知情之記帳業者虛報告訴人91年度之薪
    資所得，製作各類所得扣繳暨免扣繳憑單後，持向稅捐機關
    承辦人員行使，核其所為，係犯刑法第216 條、第215 條行
    使業務登載不實之文書罪。被告明知不實之事項，登載於其
    業務上做成文書之行為後進而行使，其文書登載不實之低度
    行為應為行使之高度行為所吸收，不另論罪。被告輾轉利用
    不知情之成年記帳人員製作及行使不實之扣繳暨免扣繳憑單
    ，為間接正犯。起訴書就被告所為，雖請依刑法第216 條、
    第210 條行使偽造私文書罪論擬，惟經蒞庭公訴人當庭更正
    起訴法條（見原審96年4 月30日審判筆錄），本院毋庸贅為
    法條之變更。
六、原審以事證明確而予論罪科刑，固非無見；第查：原審最
    後一次審判期日蒞庭執行職務之檢察官為孫小萍（見原審卷
    第101 頁），原判決誤載為陳重吉，顯有疏誤。刑事訴訟
    法第288 條第3 項及第4 項分別規定：「除簡式審判程序案
    件外，審判長就被告被訴事實為訊問者，應於調查證據程序
    之最後行之。審判長就被告科刑資料之調查，應於前項事實
    訊問後行之。」審判長應就被告被訴為訊問。此項規定，旨
    在使被告得以適時辯明其犯罪嫌疑，而充分行使防禦權；故
    訊問被告，應就被訴事實逐一予以訊問，不得以朗讀或提示
    起訴書或第一審判決書代之，藉以維護程序正義。最高法院
    93年度臺上字第5726號、91年度臺上字第5746號、90年度臺
    上字第484 號等判決均宣示相同意旨，可供參考。稽之原審
    96年6 月8 日之審判筆錄（原審卷第101 頁至第104 頁），
    審判長並未依上開規定，於調查證據後，就被訴事實逐一訊
    問被告，其所踐行之訴訟程序，難謂於法無違。原判決未
    及依中華民國九十六年罪犯減刑條例減輕其刑，於法亦有未
    合。本件被告否認犯罪，提起上訴，雖無理由，惟原判決既
    有上開諸多無可維持之瑕疵可指，誤載到庭執行職務檢察官
    姓名之瑕疵，亦為檢察官上訴所指摘及之，且檢察官上訴意
    旨所認被告自始矢口否認行使業務上登載不實文書之犯行，
    犯後態度不佳，未見其悛悔改過之心，且致本案因循其答辯
    意旨而踐行無謂證據調查程序，浪費司法資源。原審認被告
    成立行使業務登載不實文書罪，卻僅量處有期徒刑4 月，顯
    然過輕等語，經核亦非無理由。自應由本院予以撤銷改判。
七、爰審酌被告正值壯年，本可期其守法自重，竟為規避稅捐之
    核課，行使登載不實之莊秀鳳受領薪資扣繳憑單，徒增莊秀
    鳳之困擾，危害莊秀鳳之權益，欠缺尊重他人及守法之觀念
    ，心存僥倖，應予非難，兼衡其具大專畢業之智識程度，家
    境小康之生活狀況（以上見警詢筆錄人別欄查註），及其犯
    罪所用手段、犯罪後否認犯行，飾詞卸責，未見悔意之態度
    等一切情狀，量處如主文第2 項所示之刑，並諭知易科罰金
    之折算標準，資為懲儆。又被告犯罪時間係於96年4 月24日
    以前，所犯符合中華民國九十六年罪犯減刑條例第2 條所定
    之減刑條件，應依該條例第2 條第1 項第3 款規定，減其宣
    告刑二分之一，併諭知易科罰金之折算標準。
八、公訴意旨另略以：被告於96年2 月6 日持虛載莊秀鳳於91年
    間向上齊公司領取800,000 元薪資之扣繳憑單，向稅捐機關
    行使而逃漏稅捐，因認被告另涉稅捐稽徵法第41條、第47條
    逃漏稅捐罪嫌等語。按犯罪事實應依證據認定之，無證據不
    得認定犯罪事實；不能證明被告犯罪者，應諭知無罪之判決
    ，刑事訴訟法第154條第2 項及第301條第1 項，分別定有明
    文。又稅捐稽徵法第41條之逃漏稅捐罪，係結果犯，並無處
    罰未遂犯之規定，故必須實際上發生逃漏稅捐之結果，始足
    以成立該罪（最高法院95年度臺上字第6756號判決參照）。
    茲查：本件上齊公司並未依法辦理91年度營利事業所得稅結
    算申報，而係由財政部臺灣省北區國稅局逕行核定，依同業
    利潤標準核定在案，無涉虛增成本費用逃漏營利事業所得稅
    之情事，有財政部臺灣省北區國稅局新莊稽徵所95年10月23
    日北區國稅新莊一字第0951030326函在卷可憑（見原審卷第
    16頁），衡以上揭規定及說明，即不能對納稅義務人繩以稅
    捐稽徵法第41條之罪，被告自亦無從適用稅捐稽徵法第47條
    規定，科以稅捐稽徵法第41條之罪責。本件公訴人於原審雖
    以言詞刪除原起訴書犯罪事實中被告向稅捐機關行使而逃漏
    稅捐部分之記載（見原審卷第25 頁 ）；惟公訴人此舉，其
    性質究屬減縮犯罪事實，而非對犯罪事實撤回起訴，故被減
    縮部分仍在法院審理範圍。是被減縮部分之犯罪事實，不能
    證明被告犯罪，原應為無罪判決，然依起訴事實之記載，乃
    認被告涉犯之逃漏稅捐罪嫌，與前揭經論罪科刑部分間，有
    牽連犯之裁判上一罪之關係，即不另為無罪之諭知。
據上論結，應依刑事訴訟法第369條第1項前段、第364條、第299
條第1 項前段，刑法第2 條第1 項、第216 條、第215 條，修正
前刑法第41條第1 項前段，已廢止罰金罰鍰提高標準條例第2 條
，刑法施行法第1 條之1 ，現行法規所定貨幣單位折算新臺幣條
例第2 條，中華民國九十六年罪犯減刑條例第2 條第1 項第3 款
、第7 條、第9 條，判決如主文。
本案經檢察官楊秀蘭到庭執行職務。
中    華    民    國   100    年    4     月    12    日
                    刑事第十二庭審判長法  官   蔡永昌
                                      法  官   王美玲
                                      法  官   蔡新毅
以上正本證明與原本無異。
如不服本判決，應於收受送達後10日內向本院提出上訴書狀，其
未敘述上訴之理由者並得於提起上訴後10日內向本院補提理由書
（均須按他造當事人之人數附繕本）「切勿逕送上級法院」。
                                      書記官   賴立旻
中    華    民    國   100    年    4     月    13    日
※附錄本案論罪科刑法條全文：
刑法第215 條
從事業務之人，明知為不實之事項，而登載於其業務上作成之文
書，足以生損害於公眾或他人者，處三年以下有期徒刑、拘役或
五百元以下罰金。
刑法第216 條
行使第二百十條至第二百十五條之文書者，依偽造、變造文書或
登載不實事項或使登載不實事項之規定處斷。